最高法院刑事判決　　　　　　　　　　　　　　　九十三年度台上字第一七八四號
　　上　訴　人　台灣高等法院台中分院檢察署檢察官
　　上　訴　人
　　即　被　告　丙○○
　　選任辯護人　廖宜祥律師
　　上　訴　人
　　即　被　告　壬○○
　　　　　　　　己○○
　　　　　　　　癸○○
　　右　一　人
　　選任辯護人　張智宏律師
　　上　訴　人
　　即　被　告　甲○○
　　選任辯護人　羅秉成律師
　　　　　　　　魏順華律師
　　上　訴　人　戊○○
　　選任辯護人　江錫麒律師
　　上　訴　人　丁○○
　　　　　　　　辛○○
　　　　　　　　庚○○
　　　　　　　　乙○○
右上訴人等因被告等貪污等罪案件，不服台灣高等法院台中分院中華民國九十二年三
月二十五日第二審判決（九十一年度上訴字第一一○二號，起訴案號：台灣苗栗地方
法院檢察署八十八年度偵字第一六五四號、第一八二七號、第一八五六號、第二四○
九號），提起上訴，本院判決如左：
    主  文
原判決關於戊○○、丙○○、壬○○、己○○、癸○○、甲○○、庚○○部分撤銷，
發回台灣高等法院台中分院。
其他上訴駁回。
　　理　由
一發回部分：
本件原判決撤銷第一審關於上訴人戊○○、丙○○、壬○○、己○○、癸○○、甲○
○、庚○○之科刑判決暨上訴人甲○○諭知無罪之判決，改判論處戊○○共同依據法
令從事公務之人員，對於主管之事務，明知違背法令，直接圖私人不法利益，因而獲
得利益罪刑；改判論處丙○○、壬○○、己○○、癸○○共同連續依據法令從事公務
之人員，對於非主管或監督之事務，明知違背法令，利用機會身分圖自己或其他私人
不法利益，因而獲得利益罪刑；改判論處甲○○與依據法令從事公務之人員，共同對
於非主管或監督之事務，明知違背法令，利用機會身分圖自己或其他私人不法利益，
因而獲得利益罪刑；改判論處庚○○共同對於依據法令從事公務之人員，關於違背職
務之行為，交付賄賂罪刑，固均非無見。
惟查：(一)、有罪判決書之事實一欄為論罪科刑適用法令之依據，凡與適用法令有關之
事實必須詳為記載，始足為適用法令之基礎。而主文乃法院標明被告事件所為判決之
結果，且係據以執行之基礎，為判決書應記載之事項，其內容除須與事實理由及適用
法條相連貫外，記載所犯之罪亦必明確，始稱適法。原判決主文第三項記載：「丙○
○、壬○○、己○○、癸○○共同連續依據法令從事公務之人員，對於非主管或監督
之事務，明知違背法令，利用機會身分圖自己或其他私人不法利益，因而獲得利益…
…」，第四項記載：「甲○○與依據法令從事公務之人員，共同對於非主管或監督之
事務，明知違背法令，利用機會身分圖自己或其他私人不法利益，因而獲得利益……
」，事實及理由中復均為相同之認定與記載。則丙○○、壬○○、己○○、癸○○、
甲○○究係共同對於非主管之事務而為圖利，或對於非監督之事務圖利，或對於非主
管、監督之事務圖利；暨渠等利用機會身分究係圖自己不法利益，或圖其他私人不法
利益，或圖自己及其他私人不法利益。原判決均未詳加認定，明確記載，不能謂於犯
罪事實已有合法之認定，其主文內諭知之主刑刑名亦欠明瞭，均難謂係適法。(二)、原
判決認戊○○、洪貴生等均明知有關廢棄物收費標準應經竹南鎮民代表會之決議通過
公告實施，仍未依財政劃分法第二十四條及第二十五條之規定，將降低收費事項提交
鎮民代表會審議，即逕行決定擅將廢棄物收費由原每噸新台幣（下同）三百五十元收
費標準調降至每噸一百十六元，合計每噸差額為二百三十四元，並以此價差資為其憑
以認定戊○○、洪貴生等直接圖利貫竑營造有限公司（下稱貫竑公司）及建偉營造有
限公司（下稱建偉公司）各一千八百零八萬八千一百二十五元、一千八百五十六萬六
千九百六十四元之計算基準（見原判決第十三頁末六行至次頁第七行）。惟竹南鎮公
所八十三年間經鎮民代表會議決通過所定每噸三百五十元之收費標準，係指一般事業
廢棄物，至於廢棄土部分，則訂為每一小型車一千四百元、大型車一千八百元（見原
判決第八頁第三至六行）。然原判決既認「己○○於思量承包廢棄物清運時，曾自行
估計第二十一標所堆置廢棄物，其中建築廢棄物及塵土污泥約佔六至七成，一般垃圾
及事業廢棄物約佔三至四成」（見原判決第十頁第十三至十五行），足見台灣省交通
處公路局西部濱海公路中區工程處（下稱西濱中工處）第二十一標（即龍鳳至海口段
）工地堆積之廢棄物並非均屬一般事業廢棄物或垃圾。且原判決復認戊○○「事先未
實際評估勘查廢棄土、廢棄物成分比例，即逕行決議以建築廢土（原每噸處理費九○
元）占八成、垃圾（原每噸處理費三百五十元）占二成之方法計算收費標準」為有不
當（見原判決第十二頁第十二至十五行），乃竟就上開工地之廢棄物清運進場處理，
均以一般事業廢棄物、垃圾之收費標準計算其金額，復未說明應全部按此收費標準計
算之依據，自有判決理由矛盾及不備之違法。(三)、原判決認戊○○於八十四年一月二
十六日召開「西濱快速公路廢棄物清運收費標準」會議，逕將進場處理費調整為每噸
一百四十二元，復於同月二十八日由洪貴生利用不知情之方美嬌製作不實之會議紀錄
，推翻上開決議，逕行決定將進場處理費調降為每噸一百十六元，合計共同圖利貫竑
公司及建偉公司，高達三千六百六十五萬五千零八十九元之不法利益（見原判決第十
二頁第十二至十六行、第十三頁第六至八行、第十四頁第六至七行）。惟竹南鎮公所
係分別於八十四年一月二十三日、二十四日接到富明行廢棄物清除有限公司（下稱富
明行）及「文雄行」之申請函後，始由戊○○召開八十四年一月二十六日之「西濱快
速公路廢棄物清運收費標準」會議，又因「文雄行」於同月二十八日再向竹南鎮公所
提出陳情書，戊○○乃在該日逕行決定將進場費再調降為每噸一百十六元，則戊○○
等人擅行降低廢棄物收費標準，所圖利之對象似為「富明行」、「文雄行」。原判決
遽認戊○○等上開調降廢棄物進場之收費標準係為圖利貫竑公司及建偉公司，惟未說
明為此認定之依憑，已難謂無理由不備之可議；且建偉公司係於八十四年三月三日始
與西濱中工處議價承包第二十標（即崎頂至龍鳳段）工程（見原判決第九頁第十二至
十三行、第十九頁第四行），原判決以戊○○在建偉公司承包上開工程前即擅就廢棄
物進場費所為之調降，逕認亦係圖利建偉公司云云，即有判決理由矛盾之違誤。(四)、
原判決事實欄或記載：「己○○、癸○○、丙○○、壬○○等人，彼時均擔任苗栗縣
竹南鎮第十五屆鎮民代表，其等明知……，且均有意承攬而自行至現場勘估，……，
其等竟恃鎮民代表之身分，要求竹南鎮公所調降廢棄物入場收費標準，以利其等承包
第二十標、第二十一標廢棄物清運工程時，有利可圖，否則揚言欲利用竹南鎮民代表
會開會時，提案質詢竹南垃圾場之清運廢棄物問題，以施壓於竹南鎮公所人員」（見
原判決第十頁末二行至次頁第七行），或記載壬○○亦對「戊○○、洪貴生等人，強
烈表達承攬清運廢棄物意願」（見原判決第十一頁第十二行），或記載壬○○有意以
承攬為藉口，「思欲與貫竑公司訂約承包廢棄物之清運工程」（見原判決第十六頁第
六至八行）。即認己○○、癸○○、丙○○、壬○○對於西濱中工處發包之第二十標
、第二十一標工程中之廢棄物清運項目，均有意承攬，並利用渠等為竹南鎮鎮民代表
身分，向竹南鎮公所施壓要求調降廢棄物進場費用；然又謂由己○○、癸○○以合夥
之「富明行」及丙○○借用「文雄行」名義，分別向貫竑公司爭取承包第二十一標之
廢棄物清運工程，及丙○○以鎮民代表身分向建偉公司施壓而爭取承攬第二十標之廢
棄物清運工程，壬○○則僅藉口協調要求朋分不法利益云云（見原判決第十一頁第九
至十一行、第十九頁第六至七行及第十七至十八行），其事實認定前後歧異，非無矛
盾。又理由中僅論述「洪貴生於調查站供稱：……因竹南鎮民代表壬○○有意承攬對
我施壓」（見原判決第二八頁第七至十行）、「林榮都於調查時供稱『……，但隨後
因另名竹南鎮代表丙○○有意承攬垃圾而威脅本公司，倘未交其承攬，將於代表會提
出質詢』……」（見原判決第三十頁末五行）、「林榮都於八十八年三月十六日在苗
栗調查站供稱：……，但竹南鎮民代表丙○○威脅本公司，將於代表會提出質詢，使
垃圾清運無法執行……」（見原判決第六七頁第十二至十七行、第八一頁第六至九行
、第八七頁第七至十行），並未說明己○○、癸○○除以「富明行」名義行文竹南鎮
公所外，有何對鎮公所人員施壓情事，則其遽認己○○、癸○○先後向戊○○、洪貴
生施壓，而由戊○○、洪貴生等「要求前開施壓之鎮民代表來文，以便有所依據能據
以開會降低垃圾收費標準」（見原判決第十一頁末七行至次頁第五行）云云，即有判
決理由不備之違法。又原判決認「己○○、癸○○與其他竹南鎮民代表均不甚滿意，
認該金額仍不利清運垃圾之利潤，再持續施壓力於竹南鎮公所，由『文雄行』於同年
一月二十八日再撰陳情書」（見原判決第十二頁末二行至次頁首行），然未說明其憑
以認定己○○、癸○○有再持續施壓之依據及理由，同有理由不備之可議。(五)、洪貴
生在調查站時經詢以：「前述藉浮報垃圾入場數量以幫助貫竑向西濱中工處詐領垃圾
清運費款之具體執行作為是何時確定？」時，陳稱：「我記得在八十四年二月十日停
工後不久，林榮都曾率該公司黃清德或何家瑞二度到我家中協商處理辦法，其中有關
浮報作為是渠等要求將來可向西濱中工處洽領七萬噸之垃圾清運費，我答應可在製作
報表過程中，將浮報之數量插入在真實清運入場之記錄中」（見偵字第一六五四號卷
第一○四頁），嗣在第一審時供稱貫竑公司與富明行簽約時，並沒有談及要浮報廢棄
物進場數量之事（見一審卷(五)第一三一至一三二頁）；林榮都於在偵查中供稱：「若
不是民代阻擾，應該可正常順利清運，就不會發生偽造報表之事」，嗣經訊以：「富
明行與你們簽約之前，就知道要浮報？」時，供稱：「不清楚」（見偵字第一七一九
號卷第五三頁、偵字第一八五六號卷第二○三頁）。而「富明行」於八十四年一月底
二月初，以一千二百萬元與貫竑公司簽訂廢棄物清運契約，自八十四年二月六日起實
際清運垃圾三天，即因丙○○之阻撓，而在同月九日停工，並與貫竑公司解約；且貫
竑公司行賄之一百六十萬元，係於解約後之同月十六日始由林榮都交付洪貴生（見原
判決第十五頁第四至五行、第十四行至次頁首行、第十六頁末四行至次頁第二行）。
上開供述如果無訛，洪貴生與林榮都達成具體浮報廢棄物數量協議之時間，似係在貫
竑公司與「富明行」解約以後。則洪貴生、林榮都上開證述，就己○○、癸○○所辯
渠等以「富明行」名義與貫竑公司簽約時，並不知浮報廢棄物進場數量弊端一節（見
原判決第八二頁第六至七行），即屬有利證據，原判決未予審酌，復未說明不予採納
之理由，自有判決理由不備之違誤。(六)、公訴意旨係認甲○○受其父即當時擔任竹南
鎮鎮民代表會主席方溪生指示，除代表方溪生參與協商勸退丙○○向建偉公司承攬該
項廢棄物清運外，尚親至洪貴生家中領取方溪生獲分配之五十萬元。惟原審認並無證
據證明方溪生有委託甲○○代為處理收受賄款之犯行，而維持第一審諭知方溪生無罪
之判決（此部分業經確定），則具有公務員身分之方溪生既不成立犯罪，無公務員身
分之甲○○自無與之共同犯罪之可能。原判決雖認甲○○與丙○○亦基於共同犯意，
共同至洪貴生住家，各取走五十萬元云云，惟甲○○茍非基於其父方溪生之指示，其
究係基於何機會、身分朋分庚○○轉請洪貴生交付之五十萬元賄款？何故會與丙○○
基於犯意聯絡？原判決悉未說明論述，已有理由不備之可議。又甲○○茍與丙○○基
於不法圖利之犯意聯絡，自係對於丙○○阻撓垃圾清運進場及如何向建偉公司施壓等
情，有所知悉，乃原判決復謂甲○○因認「內情不單純」而退還該五十萬元云云，其
就甲○○有共同圖不法利益之犯意認定，前後非無矛盾。(七)、貪污治罪條例第十一條
第三項之交付賄賂罪，須使具公務員身分者為違背職務行為，而交付賄賂，始得謂之
。原判決認「建偉公司取得承攬清運垃圾權後，丙○○復與壬○○，於八十四年三月
初，至洪貴生住處協商，決定由洪貴生另向建偉公司收取現金朋分各鎮民代表，因己
○○、癸○○亦有意朋分，否則將阻礙工程進行，因此，洪貴生乃與建偉公司工地主
任庚○○協商，由建偉公司交付二百三十萬元現金，雙方並約在開工前，即八十四年
三月十九日下午在洪貴生竹南鎮住家，由庚○○當場交付二百三十萬元現金」（見原
判決第十九頁末三行至次頁第三行），理由中復論述「可見該二百三十萬元應係擺平
各代表之款項，至為明顯」（見原判決第七五頁第十五至十六行）。即庚○○交付二
百三十萬元，係終止上開鎮民代表間因派系傾輒，為爭奪承攬該公司所承包廢棄物清
運工程之爭端，非基於使上開鎮民代表違背職務目的而行賄。原判決就鎮民代表丙○
○、壬○○、己○○、癸○○究因庚○○之交付賄賂而為如何之違背職務，並未說明
論列，理由自屬不備。復以丙○○等鎮民代表共同對於非主管或監督之事務，利用機
會身分圖取不法利益，而未於鎮民代表會議上主動提案討論竹南鎮公所自行調降廢棄
物收費標準，即認庚○○應負行賄罪責，非唯速斷，亦有判決理由矛盾之可議。檢察
官及戊○○、丙○○、壬○○、己○○、癸○○、甲○○、庚○○上訴意旨分別指摘
原判決不當，非無理由，應認此部分有發回更審之原因。至原判決就庚○○不另為無
罪諭知部分，基於審判不可分原則，亦應併予發回。
二駁回部分：
按刑事訴訟法第三百七十七條規定，上訴於第三審法院，非以判決違背法令為理由，
不得為之。是提起第三審上訴，應以原判決違背法令為理由，係屬法定要件。如果上
訴理由狀並未依據卷內訴訟資料，具體指摘原判決不適用何種法則或如何適用不當，
或所指摘原判決違法情事，顯與法律規定得為第三審上訴理由之違法情形，不相適合
時，均應認其上訴為違背法律上之程式，予以駁回。上訴人乙○○上訴意旨略稱：(一)
、乙○○確有提供車輛之車號供業主或清潔隊員謝清順使用，然提供目的係為載運車
輛進出垃圾場時，供清潔隊員過濾辨識之用，此見何家瑞在原審之證述即明，既係供
垃圾場進出辨識之用，顯與製作虛偽報表無關。原判決認乙○○所以能承包本件垃圾
清運，完全係業主、鎮民代表及洪貴生眾人協商結果，故必須配合業主要求提供不實
車號供清潔隊員編排製作不實報表，自與情理相符云云。唯並非乙○○製作此不實之
清運報表，乙○○如何得知每日清運數量，並配合提供相當車輛之號碼？此顯係以臆
測之詞認定乙○○定然配合提供不實車號供其製作不實報表之犯罪事實，蓋業主要求
乙○○僅負責載運，根本無須插手過磅一事，又何認乙○○係經眾人協商而得承包，
並會配合業主提供不實車號供其製作虛偽報表得利？原判決自有違法。(二)、於謝清順
家中所搜獲之車輛進出明細表上載有車號之單據，顯與八十四年二月二十八日之車輛
進出表相符。而貫竑公司之車輛進出表係自同月二十二日開始，何家瑞在原審自承該
單據係由其交付謝清順，然卻非同月二十二日第一天工作之車輛進出表，可知謝清順
並非每天均有製作報表，其所作報表非按一定順序，且其有保留何家瑞第一天交付之
報表，卻無乙○○交付之任何報表，顯然乙○○未為交付，日報表上之車號及入場時
間均是清潔隊自行編造，無關乎乙○○提出之車號是否正確。原判決對謝清順證述有
誤部分不加查究，逕採為不利乙○○之論據，又未對有利乙○○部分說明未加採納之
理由，顯有違背法令云云。
惟查：證據之取捨、事實之認定，乃事實審法院職權行使之範圍，茍其證據之取捨及
事實之認定，不違背經驗法則與論理法則，即不容任意指摘為違法，而據為上訴第三
審之適法理由。原判決依據謝清順、洪貴生、何家瑞於第一審之供述，司機連紋隆、
江達貴、黃明鑫、黃正宏、羅田雄、陳朝全、楊鑫安在第一審之供證，謝清順在原審
之證述暨卷附日報表等證據，綜合判斷，認定乙○○確有於承攬貫竑公司、建偉公司
有關上開第二十一標、第二十標廢棄物清運工程期間內，將未載運廢棄物之車輛車號
，提供謝清順等共同製作不實之載運內容，日期分別為八十四年二月二十二日至三月
二十一日（貫竑公司部分）、同年三月二十一日至四月十一日（建偉公司部分）之「
西濱快速公路廢棄物處理費日報表」，再由貫竑公司、建偉公司持以行使向中工處請
領依載運重量計算之金額之犯行。因而維持第一審論處乙○○共同連續行使公務員明
知為不實之事項，而登載於職務上所掌之公文書，足以生損害於公眾及他人罪刑，駁
回乙○○在第二審之上訴，已敘明其所憑之證據及認定之理由。復論述何家瑞於原審
所為之供證，不足採為乙○○有利認定之理由。而以乙○○否認有上開犯行，辯稱伊
所提供之車號，係有實際參與載運垃圾，絕無與清潔隊員共同偽造日報表，虛報清運
數量詐領清運費云云，乃卸責之詞，不足採信，於理由內詳加說明及指駁。經核所為
論斷，均與卷內資料相符，從形式上觀察，並無認定事實不依證據或有何採證違背經
驗法則、論理法則或理由不備等違法情形存在。而原判決已論述乙○○在原審所提辯
護狀指稱謝清順等人，如何胡亂編造日報表之車號一節，並不影響其依憑前揭證據斟
酌取捨後，所為乙○○確有上開犯行之認定。乙○○上訴意旨，徒就原判決已說明之
事項，及原審採證認事之職權行使，任意指摘為違法，且為事實之爭執，顯與法律規
定得為第三審上訴理由之違法情形，不相適合。其上訴違背法律上之程式，應予駁回
。又第三審上訴書狀，應敘述上訴之理由，其未敘述者，得於提起上訴後十日內補提
理由書於原審法院，已逾上述期間，而於第三審法院未判決前仍未提出上訴理由書狀
者，第三審法院應以判決駁回之，刑事訴訟法第三百八十二條第一項、第三百九十五
條後段規定甚明。本件上訴人丁○○、辛○○不服原審判決，分別於九十二年四月十
一日、四月十四日提起上訴，並未敘述理由，迄今逾期已久，於本院未判決前仍未提
出，依上開規定其上訴自非合法，應予駁回。
據上論結，應依刑事訴訟法第三百九十七條、第四百零一條、第三百九十五條，判決
如主文。
中　　　華　　　民　　　國　　九十三　　年　　　四　　　月　　　八　　　日
                              最高法院刑事第八庭
                                  審判長法官  陳　炳　煌
                                        法官  陳　世　雄
                                        法官  韓　金　秀
                                        法官  吳　信　銘
                                        法官  徐　文　亮
      右正本證明與原本無異
                                              書  記  官
中　　　華　　　民　　　國　　九十三　　年　　　四　　　月　　 十四 　　日
                                                                        Ｂ
